【裁判字號】    91,上訴,2053
【裁判日期】    920313
【裁判案由】    傷害致死
【裁判全文】
臺灣高等法院高雄分院刑事判決          九十一年度上訴字第二五三號
    上  訴  人  臺灣高雄地方法院檢察署檢察官
    被      告  乙○○
    指定辯護人  本院甲設辯護人  孫妙岑
右上訴人因被告傷害致死案件，不服臺灣高雄地方法院九十一年度訴字第四九０號中
華民國九十一年十一月十一日第一審判決（起訴案號：臺灣高雄地方法院檢察署九十
年度偵字第七二一三號），提起上訴，本院判決如左：
      主      文
上訴駁回。
      事      實
一、乙○○與友人蘇俊榮、黃順男共三人，自民國九十年三月二十一日九時許起，共
    同在高雄市○○區○○路一四七之七號乙○○住處飲酒，迄同日十三時許，三人
    復共同轉往高雄市左營區○○○路三四五巷六０之一號黃順男之住處繼續飲酒至
    同日十五時四十分許，因蘇俊榮提議再前往高雄縣鳳山地區飲酒，遭乙○○拒絕
    ，雙方遂起爭執，經黃順男居中協調後，乙○○始應允同行。嗣黃順男上樓拿錢
    ，乙○○、蘇俊榮乃先後步出黃順男住處，詎乙○○對蘇俊榮仍有不滿，竟基於
    傷害之犯意，先在高雄市左營區○○○路三四五巷口附近拾起木棍一支，並埋伏
    在該巷口，俟蘇俊榮走近該巷口時，乙○○即持該木棍毆打蘇俊榮之頭部，致蘇
    俊榮受有外傷性蜘蛛網膜下腔出血、左頂頭皮撕裂傷七甲分等傷害，乙○○則頭
    、臉、胸部多處受傷。嗣警據報到場處理，當場扣得已斷裂之上開木棍一支，並
    立即將蘇俊榮送往國軍左營醫院急救，於同年三月三十一日出院，惟於同年四月
    四日，蘇俊榮復因頭痛、言語不清及肢體無力，再次送入該院加護病房，至同年
    月十一日十六時許，因深層腦部血管畸形血管瘤破裂引起腦幹大出血不治死亡。
二、案經蘇俊榮之妻丙○○告訴及高雄市政府警察局左營分局移送臺灣高雄地方法院
    檢察署檢察官偵查起訴。
      理      由
一、訊據被告乙○○對其於右揭時、地，因酒後情緒失控與被害人蘇俊榮發生口角，
    並進而互毆，致被害人蘇俊榮受有右揭傷害之事實，均坦承不諱，核與告訴人丙
    ○○指訴、證人黃順男證述之情節相符，而被害人因遭被告毆打而受有前揭傷害
    ，及扣案之木棍上同時沾有被告及被害人二人之血跡，足見二人在混毆中均曾持
    該木棍毆打對方等情，亦有國軍左營醫院九十一年四月十九日（九一）濟言服字
    第０九０一號函及法務部法醫研究所（九十）法醫所醫鑑字第０四九七號鑑定書
    附卷可稽，是被告持木棍毆打被害人之事實，足堪認定。
二、按行為人因故意或過失而自陷於無責任能力或限制責任能力之狀態，且在此狀態
    下實現構成要件，學說上稱為「原因自由行為」。關於原因自由行為，行為人在
    實現構成要件之瞬間，雖無意思決定之自由，但在導致無責任能力或限制責任能
    力之原因設定階段，仍有意思決定之自由。又行為人是否具有責任能力，雖係以
    行為當時之精神狀態而作決定，惟該陷於無責任能力或限制責任能力之狀態，係
    因行為人之故意或過失所造成，行為人因可歸責於自己之過錯，致自陷於精神障
    礙之狀態，而在精神障礙之狀態下實現不法構成要件，自應對其行為負責。況且
    ，原因自由行為實含有前後相續而不可分之原因階段與行為階段，刑法對此等行
    為之評價，不應只限於行為階段，而應同時兼顧原因階段。由於行為人在原因設
    定階段仍有意思決定之自由，故仍具有完全責任能力，而無刑法第十九條之適用
    ，合先敘明。
三、本件原審被告辯護人雖另辯以被告當天因飲酒過量而意識不清，精神狀況應已達
    精神耗弱或心神喪失狀態云云。惟回溯被告行為時之精神狀態，雖可能受酒精影
    響，而於當時對外界之知覺、理會、判斷之能力減退而達精神耗弱之狀態，然其
    自知本身曾多次在飲酒過量下出現言詞含糊、注意力或記憶力損害、對外界判斷
    能力受損、情緒失控等危險，卻繼續喝酒，不願控制酒量，其原因行為係屬自行
    可決定一節，有高雄醫學大學附設中和紀念醫院精神科九十一年十月九日（九一
    ）高醫附祕字第二七四七號函附之精神鑑定報告書在卷可證。則被告既係基於可
    歸責於己之原因，而自陷精神耗弱狀態，對其於精神耗弱狀態下所為之不法行為
    ，仍應負完全之責任，辯護人上開所辯，即無可採。本件事證明確，被告傷害之
    犯行，堪以認定。
四、甲訴人認被告於右述時地，持木棍毆打蘇俊榮之頭部，致蘇俊榮受有外傷性蜘蛛
    網膜下腔出血、左頂頭皮撕裂傷七甲分等傷害，嗣警據報到場處管理，並立即將
    蘇俊榮送往國軍左營醫院急救，於同年三月三十一日出院，惟於同年四月四日，
    再次送入該院加護病房，至同年月十一日十六時許，因深層腦部血管畸形血管瘤
    破裂引起腦幹大出血不治死亡，因認被告有犯刑法第二百七十七條第二項傷害致
    死罪嫌。
  (一)按傷害致人於死罪，以傷害行為與死亡結果之間有因果關係，為其成立要件。受
    傷後因疾病死亡，是否有因果關係，應視其疾病是否因傷害所引起而定，如係因
    傷致病，因病致死，則傷害行為與死亡之結果即有因果關係；倘被害人所受傷害
    ，原不足引起死亡之結果，嗣因另有與傷害無關之其他疾病，或其他偶然獨立原
    因之介入，始發生死亡之結果時，即不能謂有因果關係（參照最高法院二十一年
    上字第二００九號、二十四年上字第四七一號、二十九十年非字第五二號判例）
    。
  (二)甲訴人認被告涉有傷害致死亡罪嫌，係以告訴人丙○○之指訴，及死者係因生前
    患腦血管畸型─動脈瘤破裂而引起死亡，其生前互毆及輕度肺炎是副死因，亦經
    本檢察官督同檢驗員、法醫相驗、解剖並鑑定死因屬實，製有相驗筆錄、解剖筆
    錄、相驗屍體證明書、驗斷書及法務部法醫研究所（九０）法醫所醫鑑定第０四
    九七號一份在卷可憑，足見死者之死亡與其生前遭被告毆打具有相當因果關係，
    為其論據。
  (三)惟查被害人遭被告毆打後，隨即於同日即九十年三月二十一日十六時十五分許送
    至國軍左營醫院急診，經檢查昏迷指數為十二至十三分，經急診電腦斷層掃瞄，
    發現為外傷性蜘蛛網膜下腔出血，且左頂頭皮有撕裂傷約七甲分長度，故即入加
    護病房治療，二天後（即九十年三月二十三日）被害人意識恢復，轉往普通病房
    繼續治療，復於九十年三月二十八日再次以腦部掃瞄蜘蛛網膜下腔出血，已完全
    吸收，且僅剩頭痛、頭暈症狀，故於九十年三月三十一日出院轉門診追蹤。嗣同
    年四月四日被害人門診回診時，出現四肢無力且口齒不清，遂轉急診電腦斷層掃
    瞄顯示腦室積水及腦水腫，再次住進加護病房治療，因狀況持續惡化，故於同年
    四月五日再度掃瞄及作腦室引流手術，但因腦部狀況持續水腫，腦壓增大，昏迷
    指數下降至三分，深度昏迷致腦幹功能喪失，於同年四月十一日十六時不治死亡
    等情，業經國軍左營醫院九十一年四月十九日（九一）濟言服字第０九０一號函
    覆原審在卷。而被害人於九十年三月三十一日出院後，曾在家中發生跌倒事故一
    節，亦有證人即出面協調之尾北里里長即證人柯錦德於原審結證稱：伊幫忙調解
    時，被害人家屬有談到被害人出院後在家裡曾經跌倒過等語無誤，及雙方所書立
    之和解書亦載明死者出院後不順再次跌傷等字樣在卷足憑。是被害人與被告互毆
    後，隨即於當日住院接受治療，迄同年三月三十一日因腦部出血已完全吸收，復
    原情況良好，即已出院轉門診追蹤，嗣同年四月四日始因腦室積水及腦水腫而再
    次入院，則此次腦室積水及腦水腫究為先前遭被告毆打、抑為事後被害人自行跌
    倒或係因其他疾病所致，自有再加探求之必要。
  (四)又查本件被害人之死因係生前患腦血管畸形—動脈瘤，破裂引起死亡，渠生前互
    毆及輕度肺炎是副死因，主死因為腦血管畸形，惟渠腦血管畸形破裂是否在互毆
    前或後，則因無資料歉難判斷等情，業經法務部法醫研究所鑑定明確，此有法務
    部法醫研究所（九十）法醫所醫鑑字第０四九七號鑑定書附卷可稽。又「腦血管
    畸型—動脈瘤」非常見疾病，係一種先天性的，即在母體內發育時所造成，可為
    正常生活，亦可因事故誘發其破裂及出血之可能性，故人體如有動脈瘤存在時，
    可誘發事故因「跌倒」、「互毆」時破裂引起大或小之出血，如畸型在重要臟器
    不易開刀摘除時，構成死因，縱無跌倒或互毆，亦有自然破裂引起死亡。所以一
    般法醫認為畸形在複雜臟器時，其主要死因是由血管之畸形所引起叫「主死因」
    ，「互毆」、「跌倒」叫副死因。本件被害人患了不易治好的腦動脈瘤，並於互
    毆後死亡，渠之死因不能完全歸過於「互毆」，還是須歸過於被害人所患先天性
    之宿疾—腦血管畸形為「主死因」，蓋若無血管畸形之病症，就本案之副死因即
    「互毆」或「跌倒」應較不易引起死亡結果等情，亦經法務部法醫研究所九十一
    年七月二十二日法醫理字第０九一０００一七五六號函覆明確。被害人所患之「
    腦血管畸形—動脈瘤」既係在母體內發育時所造成之先天性疾病，此疾病之發生
    即與被告毆打行為無關，雖被害人因該動脈瘤破裂引起腦幹大出血死亡，惟該動
    脈瘤破裂之原因，除可因「跌倒」、「互毆」之情事而引發外，亦不排除有自然
    破裂之可能，且被害人動脈瘤破裂究係發生在與被告互毆前或後，尚無從判斷，
    則被告之毆打行為，是否造成被害人動脈瘤破裂並因而發生死亡結果所不可或缺
    之條件，實非無疑。
  (五)綜上所述，被告雖確有持木棍毆打被害人，致被害人受有外傷性蜘蛛網膜下腔出
    血及左頂頭皮撕裂傷七甲分等傷害，惟此一傷害行為，與被害人嗣後因動脈瘤破
    裂而死亡之結果間是否具有因果關係，既屬不能證明，揆諸前開說明，自不得遽
    令被告負傷害致死罪責。是甲訴人認被告係犯刑法第二百七十七條第二項之傷害
    致死罪，尚有未洽。
五、核被告乙○○所為，係犯刑法第二百七十七條第一項之傷害罪。甲訴人認被告係
    犯刑法第二百七十七條第二項前段之傷害致死罪，尚有未洽，業如前述，起訴法
    條應予變更。原審因而適用刑法第二百七十七條第一項、第七十四條第二款、罰
    金罰鍰提高標準條例第一條前段之規定，並審酌被告酒後自制力薄弱，因細故與
    被害人發生口角，竟持木棍毆擊被害人頭部，手段殘暴，危險性極高，及被害人
    所受傷勢非輕，惟犯後坦承犯行，深具悔意，並已與告訴人達成民事和解，態度
    尚稱良好等一切情狀，酌情量處有期徒刑二年。又被告於七十九年間，因毒品案
    件經臺灣高等法院臺南分院以七十九年度上訴字第九七六號判處有期徒刑三年四
    月確定，於八十一年九月二十七日假釋期滿執行完畢，有臺灣高等法院被告全國
    前案紀錄表在卷可參，其於五年以內未曾受有期徒刑以上刑之宣告，因酒後一時
    失慮，致觸本件犯行，事後已坦承犯行，深具悔意，經此刑之宣告後，應知警惕
    而無再犯之虞，因認被告所受刑之宣告，以暫不執行為適當，予以宣告緩刑五年
    ，用啟自新。並認扣案之木棍一支，雖係被供犯罪所用之物，惟係被告臨時在路
    旁拾起，毆打行為完畢後，復即丟棄，顯無以之為所有之意思，不得宣告沒收。
    經核原判決認事用法並無不合，量刑及緩刑之諭知，亦屬適當。甲訴人上訴意旨
    ，仍執：死者係因生前患腦血管畸型─動脈瘤破裂而引起死亡，其生前互毆及輕
    度肺炎是副死因，有法務部法醫研究所（九０）法醫所醫鑑定第０四九七號一份
    在卷可憑，足見死者之死亡與其生前遭被告毆打具有相當因果關係，被告所為係
    犯刑法第二百七十七條第二項前段之傷害致死罪嫌，原審認被告之傷害行為，與
    被害人嗣後因動脈瘤破裂而死亡之結果間，無法證明具有因果關係，而認被告所
    為係犯刑法第二百七十七條第一項之傷害罪，尚有未洽等詞，指摘原判決不當，
    難認有理由，應予駁回。
據上論斷，應依刑事訴訟法第三百六十八條，判決如主文。
本案經檢察官彭南雄到庭執行職務。
中    華    民    國     九十二     年       三       月     十  三     日
                              臺灣高等法院高雄分院刑事第三庭
                                  審判長法官  周賢銳
                                        法官  鄭月霞
                        法官  謝宏宗
右正本證明與原本無異。
檢察官如不服本判決應於收受本判決後十日內向本院提出上訴書狀，其未述上訴理
由者，並得於提起上訴後十日內向本院補提理由書狀（均須按他造當事人之人數附繕
本)「切勿逕送上級法院」。
被告不得上訴。
                                      書記官  賴梅琴
中    華    民    國     九十二     年       三       月     十  四     日
附錄：本判決論罪科刑法條：
刑法第二百七十七條第一項：
傷害人之身體或健康者，處三年以下有期徒刑，拘役或一千元以下罰金。
                                                                        Ｆ


司法院資訊處製作；財團法人民間司法改革基金會備份。
